臺灣高等法院民事判決　　　　　　　　　95年度上字第1042號
上　訴　人　丁○○
　　　　　　　　　　　　樓
訴訟代理人　沈宏裕律師
複　代理人　余梅涓律師
　　　　　　余忠益律師
　　　　　　戊○○
被　上訴人　桃園縣大園鄉公所
法定代理人　丙○○
訴訟代理人　乙○○
　　　　　　甲○○
上列當事人間請求返還土地事件，上訴人對於中華民國95年9月2
9日臺灣桃園地方法院94年度訴字第1252號第一審判決提起上訴
，並為訴之擴張，本院於96年8月28日言詞辯論終結，判決如下
：
    主  文
上訴及擴張之訴均駁回。
第二審及擴張之訴訴訟費用由上訴人負擔。
    事  實
甲、上訴人方面：
壹、聲明：
一、原判決關於駁回上訴人後開第二項之訴部分廢棄。
二、被上訴人應將坐落桃園縣大園鄉○○段埔心小段1-357地號
    土地內如附圖所示B部分面積34平方公尺，同上小段1-27地
    號土地內如附圖所示C部分面積70平方公尺之地上物除去，
    將土地返還上訴人及其他共有人全體。
三、被上訴人應將坐落同上小段1-10地號土地內如附圖所示A部
    分面積22平方公尺之地上物除去，將土地返還上訴人及其他
    共有人全體。
四、願供擔保，請准宣告假執行。
貳、陳述：除與原判決記載相同者外，補稱略以：
一、81年後拓寬部分應無既成道路公用地役權之適用，被上訴人
    就上開拓寬部分亦未依法徵收，自屬無權占有，被上訴人自
    應返還。
乙、被上訴人方面：
壹、聲明：
一、請求駁回上訴及擴張之訴及其假執行之聲請。
二、如為不利於被上訴人之判決時，被上訴人願供擔保，請准宣
    告免為假執行。
貳、陳述：除與原判決記載相同者外，補稱略以：
一、被上訴人為增加大眾通行便利而拓寬私有既成道路。依民法
    第148條第1項權利行使原則之規定，上訴人所有權（請求返
    還土地）之行使，即應受限制。
    理  由
一、上訴人於原審先位聲明請求被上訴人應將系爭357地號土地
    及系爭27地號土地所鋪設之柏油路面剷除，並將上開土地返
    還上訴人及其他共有人，於本院就此部分聲明如上訴聲明二
    所示，核係更正其陳述。上訴人另於本院擴張聲明如上訴聲
    明三所示，核與民事訴訟法第446條第1項但書、第255條第1
    項第3款規定無違，應予許可。
二、上訴人主張：坐落桃園縣大園鄉○○段埔心小段1-10、1-35
    7、1-27等地號3筆土地，係上訴人與他人共有，原為閒置空
    地。然被上訴人於82年間，拓寬桃5號鄉道○○路口並施築
    排水溝時，未依法辦理土地徵收補償作業，亦未通知上訴人
    及其他共有人，即占用如附圖所示編號A部分（1-10地號）
    面積22平方公尺，編號B部分（1-357地號）面積34平方公尺
    ，C部分面（1-27地號）面積70平方公尺土地（下稱系爭土
    地），顯屬無權占有。爰依民法第767條規定，請求被上訴
    人應將如附圖編號A、B、C部分所示土地上之地上物除去，
    並將土地返還上訴人及其他共有人（上訴人於原審另依不當
    得利法律關係備位聲明請求被上訴人給付新台幣202萬4960
    元予上訴人及其他共有人，經原審判決上訴人敗訴確定）。
    被上訴人對系爭1-10、1-357、1-27等3筆地號土地為上訴人
    與他人共有，被上訴人於辦理「82年度桃五號埔心路口排水
    工程」時，於系爭3筆土地如附圖編號A（1-10地號）、B（
    1-357地號）、C（1-27地號）部分施作排水溝及供道路使用
    ，系爭土地為桃5號鄉道之一部分等情不爭執。惟辯以桃5號
    鄉道○○○道路，有公用地役關係之存在，被上訴人為增加
    大眾通行便利而拓寬供大眾通行之桃5號鄉道，並未自行新
    闢道路，上訴人係於被上訴人拓寬既成道路後之89.5.22 取
    得系爭土地之共有權，無權請求被上訴人返還土地。上訴人
    本件請求為權利濫用等語。
    （原審為上訴人敗訴之判決，上訴人提起上訴，並擴張聲明
    ）。
三、本件兩造不爭執事實如下述：
(一)、上訴人於89.5.22因繼承取得系爭1-10、1-357、1-27地號土
    地共有權，於92.8.6辦理分割繼承登記，就1-10及1-357地
    號應有部分各2/15，就1-27地號應有部分為1/15等情，有土
    地登記簿謄本可稽（見原審卷第9、15頁及本院卷140頁）。
(二)、系爭3筆地號土地如附圖所示編號A、B、C部分，現為排水溝
    及道路使用，業經本院履勘現場查明，有勘驗筆錄、現場照
    片及桃園縣蘆竹地政事務所96.7.4發文之土地複丈成果圖可
    稽（見本院卷第104-105頁、107頁、116頁）。又系爭如附
    圖編號A、B、C所示部分土地，位於桃園縣政府72年鄉道總
    普查之「桃5號道路」現有道路上，現況路名為「埔心街」
    ，有桃園縣政府95.9.26府工土字竹0950287803號函及桃園
    縣大園鄉公所95.9.19大鄉建字第0950020693號函檢附之航
    照圖可參（見原審卷第105頁、96頁、101頁）。
(三)、被上訴人辦理「82年度桃5號埔心路口排水工程」（開工日
    期83.1.11，完工日期84.8.8）於系爭土地建築排水溝，有
    桃園縣大園鄉公所96.4.3大鄉建字第0960006888號函檢附之
    台灣省桃園縣大園鄉公所水溝工程竣工驗收決算書及施工前
    、後相片可稽（見本院卷第57-58頁）。
四、上訴人主張被上訴人於82年間，拓寬桃5號鄉道○○路口並
    施築排水溝時，未依法辦理土地徵收補償作業，亦未通知上
    訴人及其他共有人，占用如附圖所示編號A部分（1-10地號
    ）面積22平方公尺，編號B部分（1-357地號）面積34平方公
    尺，C部分面（1-27地號）面積70平方公尺土地，顯屬無權
    占有，爰依民法第767條規定，請求被上訴人應將如附圖編
    號A、B、C部分所示土地上之地上物除去，並將土地返還上
    訴人及其他共有人全體。被上訴人則以上開情詞置辯。茲審
    酌如下：
(一)、系爭土地有無公用地役關係？
１、司法院大法官會議第400號解釋理由書闡示：「公用地役
    關係乃私有土地而具有公共用物性質之法律關係，與民法上
    地役權之概念有間，久為我國法制所承認。既成道路成立公
    用地役關係，首須為不特定之公眾通行所必要，而非僅為通
    行之便利或省時；其次，於公眾通行之初，土地所有權人並
    無阻止之情事；其三，須經歷之年代久遠而未曾中斷，所謂
    年代久遠雖不必限定其期間，但仍應以時日長久，一般人無
    復記憶其確實之起始，僅能知其梗概（例如始於日據時期、
    八七水災等）為必要。」
２、桃園縣政府72年鄉道總普查時即有桃5號鄉道，系爭3筆土地
    位於桃5號鄉道上，惟系爭3筆土地係於被上訴人辦理「82年
    度桃5號埔心路口排水工程」後，始成桃5號鄉道之一部分。
    而上開工程係於84.8.8完工，已如上述，則堪認系爭土地係
    於84年8月間起始供公眾通行，是尚不得謂其有公用地役關
    係之存在。
(二)、上訴人本件請求是否有理由？
１、按權利之行使，不得違反公共利益，或以損害他人為主要目
    的，民法第148條第1項定有明文。
２、查如附圖所示編號A（1-10地號）、B（1-357地號）、C（
    1-27地號）部分土地，現為排水溝及道路使用，為桃5號鄉
    道之一部分，已如上述，而桃5號鄉道係供公眾通行，若本
    件上訴人請求被上訴人將系爭土地上之排水溝拆除，將土地
    返還上訴人及共有人，則系爭桃5號鄉道排水即受影響，路
    基將遭侵蝕，終致道路坍塌，而使公眾無法安全通行，自有
    違公共利益。而系爭1-27地號土地，面積70平方公尺，地目
    雖為建，惟其使用地類別為交通用地（見原審卷第12頁），
    上訴人收回後亦無法為建築使用。是堪認上訴人本件請求，
    有民法第148條第1項權利濫用之情形，不應准許。
四、綜上所述，上訴人主張被上訴人無權占有如附圖所示編號A
    （1-10地號）、B（1-357地號）、C（1-27地號）部分土地
    ，尚非不足採，惟上訴人依民法第767 條規定，請求被上訴
    人將系爭土地上之地上物拆除，將土地返還上訴人及其他共
    有人，有違公共利益，不應准許。是則原審駁回上訴人就附
    圖所示B部分及C部分之請求，理由雖有不同，但結論並無二
    致，仍應予維持。上訴人於本院擴張聲明請求被上訴人應將
    如附圖所示A部分面積22平方公尺之地上物除去，將土地返
    還上訴人及其他共有人全體，亦應予駁回。
五、本件事證已明，兩造其餘攻擊防禦方法，經核與本判決之結
    果不生影響，爰不一一論述。
六、據上論結，本件上訴及擴張之訴為無理由，依民事訴訟法第
    449 條第1項、第78條，判決如主文。
中　　華　　民　　國　　96　　年　　9　　月　　11　　日
　　　　　　　  　　民事第八庭
                      　審判長 法　官 劉勝吉
　　　　　　　　　　           法　官 連正義
　　　　　　　　　　           法　官 滕允潔
正本係照原本作成。
如不服本判決，應於收受送達後20日內向本院提出上訴書狀，其
未表明上訴理由者，應於提出上訴後20日內向本院補提理由書狀
（均須按他造當事人之人數附繕本）上訴時應提出委任律師或具
有律師資格之人之委任狀；委任有律師資格者，另應附具律師資
格證書及釋明委任人與受任人有民事訴訟法第466條之1第1項但
書或第2項（詳附註）所定關係之釋明文書影本。
中　　華　　民　　國　　96　　年　　9 　　月　　12　　日
　　　　　　　　　　　　　   　書記官 黃麗玲
附註：
民事訴訟法第466條之1（第1項、第2項）：
對於第二審判決上訴，上訴人應委任律師為訴訟代理人。但上訴
人或其他法定代理人具有律師資格者，不在此限。
上訴人之配偶、三親等內之血親、二親等內之姻親，或上訴人為
法人、中央或地方機關時，其所屬專任人員具有律師資格並經法
院認為適當者，亦得為第三審訴訟代理人。
